【裁判字號】    88,上易,185
【裁判日期】    890119
【裁判案由】    返還土地等
【裁判全文】
臺灣高等法院民事判決               八十八年度上易字第一八五號
    上  訴  人  甲○○
                戊○○○
                丙○○
                乙○○
                丁○○
    共      同
    訴訟代理人  呂康德    律師
    被上訴  人  己○○○  住台北市○○區○○路一五五號
    訴訟代理人  李永然    律師
                黃淑華    律師
                王麗仁    律師
右當事人間返還土地等事件，上訴人對於中華民國八十八年九月十四日臺灣臺北地方
法院八十七年度訴字第四一二六號第一審判決，提起上訴，本院判決如左：
    主    文
上訴駁回。
第二審訴訟費用由上訴人負擔。
    事    實
甲、上訴人方面：
一、聲明：求為判決：
  (一)原判決廢棄。
  (二)被上訴人應協同上訴人甲○○、戊○○○、丙○○、乙○○、丁○○向台北縣新
    店地政事務所將上訴人所有坐落於新店市○○段四四三地號土地與被上訴人所有
    同段四四一、四四二地號土地之地籍圖及土地登記簿所載面積，按照重測前所載
    面積及地籍圖辦理更正。
  (三)被上訴人應將其所有新店市○○段四四一、四四二地號土地內分割出如附圖所示
    面積一二．四八平方公尺交還上訴人。
  (四)第二、三項請求，上訴人願供擔保，請准宣告假執行。
二、陳述：除與原判決記載相同者，予以引用外，補陳略稱：
  (一)依新店地政事務所地籍圖重測結果，被上訴人所有之四四一、四四二地號與上訴
    人所有之四四三地號之界址乃在上訴人建物西側「牆壁內」，而土地測量局重測
    所依據之界址乃上訴人所有四四三地號土地上建物西側「牆壁外緣」，其界址不
    同，結果不可能相同，原審卻認定兩者鑑定結果相符，其判決自然有誤。
  (二)上訴人的土地面積因重測而減少，被上訴人卻因重測而增加，應係界址東移至上
    訴人所有之土地內所致，以被上訴人不當增加之土地面積歸還上訴人，當可減輕
    上訴人因重測造成之損失，被上訴人則無損失，衡之法理應當如此。
乙、被上訴人方面：
一、聲明：求為判決：
  (一)駁回上訴。
  (二)如受不利之判決，被上訴人願供現金或無記名可轉讓定存單為擔保請准宣告免為
    假執行。
二、陳述：除與原判決記載相同者，予以引用外，補陳略稱：
  (一)系爭土地，先後經新店地政事務所及內政部土地測量局人員前往現場實測，二年
    內先後歷經四次測量，結果洵為一致，顯見上訴人主張其土地係因被上訴人界址
    東移至上訴人土地內，以致其減少一二點四八平方公尺，並非事實。
  (二)證人即內政部土地測量局測量員林浩然於本院作證時，已證實該局之測量經界線
    與新店地政事務所相符，並無經界線不同之情形，測量結果自可採信。
  (三)被上訴人重測後之土地增加與上訴人重測後土地減少無因果關係，且重測後之差
    距亦為測量之容許值，上訴人之請求難謂有據。
    理    由
一、上訴人起訴主張：坐落新店市○○段四四三地號土地為渠等共有，同段四四一、
    四四二地號土地為被上訴人所有，八十二年十一月二十九日台北縣政府實施地籍
    圖重測結果，渠等土地較重測前減少一二．四八平方公尺，被上訴人之四四一地
    號土地則增加三．六二平方公尺，四四二地號土地增加三．四一平方公尺，上訴
    人於接獲台北縣政府通知書後，曾對重測結果聲明異議，並向新店市調解委員會
    聲請調解，嗣雙方會同新店地政事務所複丈結果，固認為與先前重測結果並無不
    符，嗣委請內政部土地測量局重測後亦認結果相符，惟依「新店地政事務所地籍
    圖重測地籍調查表」界址標示略圖顯示，四四一、四四二地號與四四三地號之界
    址為上訴人建物西側「牆壁內」，而土地測量局制作之「鑑定圖」之界址為上訴
    人所有四四三地號上建物西側「牆壁外緣」，其界址既然不同，兩者之鑑定結果
    自然不同，原審竟認鑑定結果相同，自有錯誤，故被上訴人因重測增加之土地應
    屬上訴人所有，依法應歸還上訴人，爰依土地法第七十三條第一項前段、民法第
    七百六十七條之第一項之規定，求為命(一)被上訴人應協同上訴人向台北縣新店地
    政事務所將上訴人所有坐落於新店市○○段四四三地號土地與被上訴人所有同段
    四四一、四四二地土號土地之地籍圖及土地登記簿所載面積按照重測前所載面積
    及地籍圖辦理更正。(二)被上訴人應將其所有新店市○○段四四一、四四二地號土
    地內分割出如附圖所示面積一二．四八平方公尺交還上訴人之判決等語。
二、被上訴人則以：伊於八十四年間發現上訴人所有新店市○○段四四三地號土地上
    之鐵皮屋有越界之情事，即向上訴人異議，兩造並請求新店地政事務所於八十四
    年十二月十一日進行複丈，確認上訴人占用被上訴人土地六．八六平方公尺，詎
    上訴人拒不拆屋還地，復爭執被上訴人土地之界址東移至上訴人土地內，致渠等
    土地較重測前減少一二．四八平方公尺，然嗣後經新店地政事務所及土地測量局
    實施複丈並經上訴人到場指界，二年以來經四次測量結果均無不符，足見上訴人
    主張其土地因界址東移致減少一二．四八平方公尺，僅為其拒絕拆屋還地之藉詞
    而已。況被上訴人所有之四四一、四四二地號土地，重測前後僅差七．０三平方
    公尺，而被上訴人於重測前所有之另筆三０一－三０地號五平方公尺土地，亦於
    重測時遺漏，如扣除該筆土地面積，則被上訴人重測前後土地面積僅增加二．０
    三平方公尺而已，相差甚微，反觀上訴人之東鄰 (重測前三０一－四六地號，重
    測後為四四五地號) 土地，重測後增加面積為八．八平方公尺，顯見上訴人所減
    少之一二．四八平方公尺土地，並非如上訴人所稱係被上訴人土地界址東移所致
    ，恐係上訴人等東鄰、前鄰、後鄰界址變更所造成，況系爭土地複丈時復經上訴
    人戊○○○到場指界，應無東移可能，益證被上訴人增加之土地與上訴人減少之
    土地並無因果關係，上訴人請求返還土地於法無據等語資為抗辯。
三、經查，上訴人主張坐落台北縣新店市○○段四四三地號土地為伊所有，同段四四
    一、四四二地號土地為被上訴人所有，上開土地於八十二年十一月二十九日經台
    北縣政府實施地籍圖重測後，上訴人所有之四四三地號土地減少一二．四八平方
    公尺，被上訴人所有之四四一地號土地則增加三．六二平方公尺，四四二地號土
    地增加三．四一平方公尺等情，固據提出地籍圖謄本、地籍圖重測土地標示變更
    結果通知書、土地登記簿謄本為證 (原審卷第八頁、第九頁、第十頁、第二十三
    頁) ，且為被上訴人所不爭執，堪信為真實。惟查上訴人接獲台北縣政府通知書
    後，曾對重測結果聲明異議，並向新店市調解委員會聲請調解，嗣雙方會同新店
    地政事務所複丈結果，認為與重測結果並無不符，內政部土地測量局重測後亦認
    為與地籍圖重測成果相符，有台北縣新店地政事務所八十三年五月十八日北縣
    店地二字第五一一四號函及內政部土地測量局作成之鑑定書、鑑定圖各一紙為憑
    （見原審卷第九八、九九頁）。
四、上訴人雖主張前揭二機關之測量結果，尚有可議之處，並謂：依「新店市地籍圖
    重測地籍調查表」界址標示略圖顯示，被上訴人所有四四一、四四二地號與上訴
    人四四三地號之界址，係在上訴人建物西側「牆壁內」，而內政部土地測量局就
    系爭土地測量後作成之鑑定書及鑑定圖卻謂「復興段四四一、四四二地號與同段
    四四三地號間界址，依地籍圖重測時復興段四四三地號土地籍調查表記載為３牆
    壁內（牆壁屬於復興段四四三地號所有）及延長線為界。圖示１－２連接實線係
    復興段四四三地號西側牆壁外緣及其延長線均與地籍圖重測成果相符」。準此，
    「新店市地籍圖重測地籍調查表」所示四四一、四四二地號與四四三地號之界址
    乃上訴人建物西側「牆壁內」，而土地測量局所測界址乃上訴人所有四四三地號
    上建物西側「牆壁外緣」，其界址既然不同，鑑定結果自不可能相同。乃原審卻
    認定兩者相符，其判決即有錯誤，並請重新測量等語。惟查台北縣新店地政事務
    所就系爭土地重測所依憑之「地籍圖重測地籍調查表」，其上之界址標示略圖顯
    示兩造土地之經界線為Ａ－Ｃ連接實線，上訴人指定之界址為３牆壁內即Ａ－－
    Ｂ虛線連接者，再核對土地測量局之鑑定圖，其１－２實線，即為調查表之Ａ－
    Ｃ實線，界址仍為３牆壁內，兩者並無不同，又證人即內政部土地測量局測量員
    林浩然於本院庭訊時亦證稱「 (問：依測量結果界址在上訴人，兩側牆壁外緣，
    依新店地政之測量界址為其內緣，何以鑑定結果稱兩者界址相同？) 重測調查表
    所指『內緣』表示牆是屬原告的  (即上訴人)，又於地院時，我所製作鑑定書第
    一點是依新店地政之測量結果而鑑定，依３－５項所指牆壁外緣與所指牆壁內是
    一樣的，實線是經界線，虛線是現場測量之兩棟建築物」 (見本院卷第三十七頁
    ) 等語，可見上開二測量機關所依據之界址並無不同，僅是用語不同而已，上訴
    人認土地界址不同，因此鑑定結果不可能相同，故而請求重新測量，自屬誤會，
    核無必要。
五、上訴人另主張被上訴人所有土地經重測後，其面積之所以增加應係兩造土地之界
    址東移至上訴人之土地內，影響地籍圖重測之結果，致上訴人之土地面積減少，
    被上訴人土地面積增加等語。惟查原審會同內政部土地測量局人員至系爭土地現
    場予以實測，測量人員為求測量精確，首先用精密電子測距經緯儀在系爭土地附
    近利用前地籍圖重測測設圖根點，經檢測合格後，作為該測區之控制點，然後以
    各圖根點為基點，用上列儀器分別施測系爭土地及附近各界址點及建物使用界線
    ，並計算其坐標值輸入電腦，用自動繪圖儀展繪於鑑測原圖上，然後依據新店地
    政事務所保管之地籍圖、地籍調查表、界址點坐標、宗地資料等，展繪本案有關
    土地地籍圖經界線與前項成果核對檢討後，測定於鑑測原圖上，作成鑑定圖，觀
    之內政部測量局作成之鑑定書說明甚詳，足見該局目前所使用之測量方法較舊式
    測量方法精準，堪予採用，而臺灣地區之地籍原圖於第二次世界大戰時炸毀，目
    前各地政事務所使用之地籍圖，係日據時期依據地籍原圖套繪成之副圖，臺灣地
    區光復之初，限於人力、物力、財力不足，未能重新實施地籍測量，乃以日據時
    期測量成果，辦理土地總登記，此乃當時不得已之權宜措施，此類地籍圖使用迄
    今已九十餘年，折損、破舊、比例尺過小，不敷實際使用，自有賴辦理地籍圖重
    測，重新建立新地籍測量成果，才能切實保障合法權益。地籍圖之重測，因其測
    量技術及使用儀器遠較日據時期精密優良，又數十年來，土地因人為或天然地形
    變遷，界址與原地籍圖不符，加以複丈時誤差之配賦，乃使重測前後土地面積發
    生增減，成為必然事實，復有台北縣新店地政事務所八十八年二月三日八八北縣
    店地二字第００八六四號函及函附之內政部七十四年九月九日七十四臺內地字第
    三四０八八三號函在卷可按（見原審卷第六九頁、七十頁）。證人林浩然亦到庭
    證稱「以前的測量方法不同，且科技進步，現在測量較以前精確，可能因而有所
    差距，但八十二年確是依兩造指界所測」，故本件上訴人所有之系爭土地因土地
    籍圖實施重測後，致土地面積較重測前減少一二．四八平方公尺，或係以前地籍
    測量之儀器、技術較為簡陋所產生之誤差，或因人為或天然之地形變遷等因素所
    致，應屬必然。況本件地籍圖重測，事先既經上訴人戊○○○到場指界，衡情應
    無界址東移至上訴人土地內之可能，參以被上訴人所有之四四一、四四二地號土
    地，重測後面積亦僅增加七．０三平方公尺，與上訴人所減少之面積亦不相符，
    自不能徒憑上訴人重測後土地面積短少，即遽指係因被上訴人土地界址東移所致
    ，易言之，上訴人重測後土地面積減少與被上訴人土地面積增加並無直接因果關
    係，上訴人主張被上訴人所有土地面積經重測後之所以增加，係兩造土地之界址
    東移至上訴人之土地內所致，洵非有據，非可採信。
六、綜上所述，上訴人主張兩造土地之界址有誤，前開二測量機關重測之結果尚非可
    信，應重新測量云云，為不可採，被上訴人上開之抗辯，尚屬可信，從而，上訴
    人主張本於土地法第七十三條第一項前段、民法第七百六十七條之第一項之規定
    ，請求(一)被上訴人應協同上訴人向台北縣新店地政事務所將上訴人所有坐落於新
    店市○○段四四三地號土地與被上訴人所有同段四四一、四四二地號土地之地籍
    圖及土地登記簿所載面積按照重測前所載面積及地籍圖辦理更正。(二)被上訴人應
    將其所有新店市○○段四四一、四四二地號土地內分割出如附圖所示面積一二．
    四八平方公尺交還上訴人，為無理由，應予駁回。原審為上訴人敗訴之判決，並
    駁回其假執行之聲請，核無不合，上訴意旨指摘原判決不當，求予廢棄改判，為
    無理由，應駁回其上訴。
七、本件事證已臻明確，兩造其餘攻擊防禦方法，與判決結果不生影響，無庸一一論
    述，附此敘明。
據上論結，本件上訴為無理由，爰判決如主文。
中      華      民      國    八十九   年      一     月       十九     日
                                臺灣高等法院民事第三庭
                                    審判長法  官  張  宗  權
                                          法  官  吳  秀  美
                                          法  官  陳  永  昌
右正本係照原本作成。
上訴人如不服本判決，應於收受送達後二十日內向本院提出上訴書狀，其未表明上訴
理由者，並應於提出上訴後二十日內向本院補提理由書狀（均須按他造當事人之人數
附繕本）。
不得上訴。
中      華      民      國    八十九   年      一     月     二十六     日
                                          書記官  董  曼  華


司法院資訊處製作；財團法人民間司法改革基金會備份。
